---
title: "R Club - Lesson 7"
author: Kenji Sato
date: 2019/1/9 & 16
output:
  xaringan::moon_reader:
    mathjax: "https://cdnjs.cloudflare.com/ajax/libs/mathjax/2.7.5/MathJax.js?config=TeX-AMS-MML_HTMLorMML"
    css: 
      - "../asset/remark-css/style.css"
    lib_dir: libs
    nature:
      countIncrementalSlides: no
      highlightLines: yes
      highlightStyle: github
    pandoc_args: [
      "--include-before-body", "../asset/mathjax-macro.md"
    ]
subtitle: http://s.opur.club/18d7
header-includes: 
    - <link rel="stylesheet" href="https://use.fontawesome.com/releases/v5.4.1/css/solid.css" integrity="sha384-osqezT+30O6N/vsMqwW8Ch6wKlMofqueuia2H7fePy42uC05rm1G+BUPSd2iBSJL" crossorigin="anonymous">
    - <link rel="stylesheet" href="https://use.fontawesome.com/releases/v5.4.1/css/fontawesome.css" integrity="sha384-BzCy2fixOYd0HObpx3GMefNqdbA7Qjcc91RgYeDjrHTIEXqiF00jKvgQG0+zY/7I" crossorigin="anonymous">

---

```{r setup, include=FALSE}
knitr::opts_chunk$set(
  fig.align = 'center',
  out.height = 350,
  fig.asp = 1/1.618,
  dpi = 196,
  prompt = FALSE
)
options(width = 63)
```

<div style="margin-top: -2.5em"></div>

## トピック

- R によるモデルの基本

---

## 準備

今週のトピックは 『Rではじめるデータサイエンス』 の第18章に依拠しています。


```{r, message=FALSE}
library(tidyverse)
library(modelr)
library(broom)

set.seed(3094)
```

---

## サンプルデータ

```{r}
sim1
```

---

## テスト用のデータを取っておく

通常，次のようにデータを分割する。

- トレーニング用のデータをいじくりまわして仮説を立てる
- 検証用のデータを使って仮説を検証する

---

## `resample_partition()`

```{r}
ex <- resample_partition(sim1, c(test = 0.3, train = 0.7))
as_data_frame(ex$train)
```

---

## 可視化

```{r}
train <- as_data_frame(ex$train)
ggplot(train) + geom_point(aes(x, y))
```

線形傾向がありそう？

---

線形モデル = `lm` (linear model)

```{r}
mod <- lm(y ~ x, data = ex$train)
tidy(mod)
glance(mod)
```

---

## 読み方

`y ~ x` という公式（フォーミュラ）を `lm` に入れると，

$$
y = a + bx + e
$$

という直線の方程式の $a$ と $b$ を探せという問題を解く。

$e$ は直線からの乖離で，こいつの2乗和を小さくすると当てはまりのよい直線を引ける。統計的な性質の話は難しいのでとりあえず無視する。

さきほどの `tidy()` の結果によれば

$$
y = `r mod$coefficients[[1]]` + `r mod$coefficients[[2]]` x
$$

という直線がデータにもっともよく当てはまる。


---

## テスト

```{r}
test <- as_data_frame(ex$test)
ggplot(test) +
  geom_point(aes(x, y)) +
  geom_abline(intercept = mod$coefficients[[1]], 
              slope = mod$coefficients[[2]])
```


---

## modelr の便利な関数

- `data_grid()`
- `add_predictions()`
- `add_residuals()`

以下ではとりあえず training データだけに注目して作業しているとします。



---

## `data_grid()`

`data_grid()` はデータの範囲を覆う格子を作る。

```{r}
tibble(
  x = c(1, 2),
  y = c(100, 200)
) %>% 
data_grid(x, y)
```

---

## `data_grid()`

連続変数の grid を作るときは `seq_range()` と合わせる。

```{r}
tibble(
  x = c(1, 2, 8),
  y = c(0.1, 1.8, 3.9)
) %>% 
data_grid(x, y = seq_range(y, 3))
```

---

## `data_grid()`

```{r}
grid <- sim1 %>% 
  data_grid(x)
grid
```

---

## 線形モデル

```{r}
sim1_mod <- lm(y ~ x, data = sim1)
coef(sim1_mod)
```


線形モデルだけなら簡単に予測値を計算できる。
複雑なモデルにも共通な方法で予測を計算できるという意味で  `add_prediction()` が役に立つ。

---

## 予測

```{r}
grid <- grid %>% 
  add_predictions(sim1_mod)
grid
```


---

## 可視化

```{r}
ggplot(sim1) +
  geom_point(aes(x, y)) +
  geom_line(aes(x, pred), data = grid)
```

---

## 残差

```{r}
sim1 <- sim1 %>% 
  add_residuals(sim1_mod)
sim1
```

---

## 残差のプロット

```{r}
ggplot(sim1, aes(x, resid)) + 
  geom_ref_line(h = 0) + 
  geom_point()
```

---

## 2次のモデル

```{r}
qsim <- tibble(
  x = rnorm(20),
  y = x ^ 2 + 3 * x + 2 + rnorm(20, sd = 1.5)
)
ggplot(qsim) + geom_point(aes(x, y))
```

---

## 回帰モデル

2次の項は `I(x ^ 2)` で表す。

```{r}
mod_lin <- lm(y ~ x, data = qsim)
mod_quad <- lm(y ~ I(x ^ 2) + x, data = qsim)
```


$R^2$ は `rsquare()` でさくっと表示できる。

```{r}
rsquare(mod_lin, qsim)
rsquare(mod_quad, qsim)
```

---

## `spread_predictions()`

```{r}
qsim %>% 
  data_grid(x) %>% 
  spread_predictions(mod_lin, mod_quad)
```


---

## `gather_predictions()`

```{r}
qsim_pred <- qsim %>% 
  data_grid(x) %>% 
  gather_predictions(mod_lin, mod_quad)
qsim_pred
```

---

## 可視化: 予測

```{r}
ggplot(qsim_pred) +
  geom_line(aes(x = x, y = pred, color = model)) +
  geom_point(aes(x, y), data = qsim)
```

---

## `gather_residuals()`

```{r}
qsim_resid <- qsim %>% 
  gather_residuals(mod_lin, mod_quad)
qsim_resid
```

---

## 可視化: 残差

```{r, out.height=280, fig.asp=0.4}
ggplot(qsim_resid) + 
  geom_point(aes(x, resid, color = model)) +
  geom_ref_line(h = 0) + facet_grid(~ model)
```

線形モデルの残差は両端が大きく，モデルで捉えきれていない傾向が残っている。

---

## まとめ

- 単一のモデルを分析する方法（線形，2次）
- `broom::tidy()`, `broom::glance()`
- 予測と残差の計算方法
  - `add_predictions()`, `spread_predictions()`, `gather_predictions()`
  - `add_residuals()`, `spread_residuals()`, `gather_residuals()`
- 複数のモデルを1つのデータフレームにまとめて比べる
