---
title: R Club - Day 05
subtitle: "https://opueco.github.io/rclub-slides/2019f-05/slides.html"
author: Kenji Sato
date: 2019/6/5
output:
  xaringan::moon_reader:
    mathjax: "https://cdnjs.cloudflare.com/ajax/libs/mathjax/2.7.5/MathJax.js?config=TeX-AMS-MML_HTMLorMML"
    css: ["../asset/remark-css/style.css"]
    lib_dir: libs
    nature:
      countIncrementalSlides: no
      highlightLines: yes
      highlightStyle: github
header-includes: ['<link rel="stylesheet" href="https://use.fontawesome.com/releases/v5.8.1/css/all.css" integrity="sha384-50oBUHEmvpQ+1lW4y57PTFmhCaXp0ML5d60M1M7uH2+nqUivzIebhndOJK28anvf" crossorigin="anonymous">', '<link href="https://fonts.googleapis.com/css?family=M+PLUS+Rounded+1c|Sawarabi+Gothic|Source+Code+Pro|Yanone+Kaffeesatz" rel="stylesheet">']
---

```{r setup, include=FALSE}
set.seed(100)
knitr::opts_chunk$set(fig.align = "center", prompt = TRUE, dpi = 196)
options(width = 63)
```

## 復習

- 仮説検定の考え方
- 二項検定
- t検定

---

## 今日の範囲

- 奥村§3.5, 3.7, 3.8
  - ただし 3.7, 3.8 は関連問題を紹介しているので各自で読む
- スキップの項
  - §3.6 はさんざんやったのでスキップ
  - 最尤法の話は必要に迫られたらやる

---

**t検定の例**

ある機械で生産された10個の製品の重量を測定したところ  
101.1, 103.2, 102.1, 99.2, 100.5, 101.3, 99.7, 100.5, 98.9, 101.4  
のような結果を得た。母平均は100gと考えてよいか。有意水準5%で検定せよ。 (東大統計教室『統計学入門』p.252))

```{r, prompt=FALSE}
w <- c(101.1, 103.2, 102.1, 99.2, 100.5, 101.3, 
       99.7, 100.5, 98.9, 101.4)
t.test(w, mu = 100)
```


---

## 仮説を変えてみる (1/)

帰無仮説 $\mu = 100$ のもとでは，p値は 0.09。5%水準では有意ではない。
$\mu = 101$ にするとどうなる？

```{r, prompt=FALSE}
t.test(w, mu = 101)
```

---

## 仮説を変えてみる (2/)

$\mu = 102$ にすると？

```{r, prompt=FALSE}
t.test(w, mu = 102)
```

p値は $0.02$。データは $\mu = 102$ をサポートしないようだ。

---

## 信頼区間 confidence interval

この数字が変化していないことにお気づきだろうか？

```
## 95 percent confidence interval:
##   99.8449 101.7351
```

95% 信頼区間（confidence interval）というのは，5%水準で帰無仮説が棄却されないような帰無仮説の範囲である。したがって，

.box2[
信頼区間の中におさまるように仮説を選べば p値は有意水準を下回らない。逆に，信頼区間の外側に仮説を選べば p値は有意水準を上回る。
]


---

## 信頼区間に関する注意

「真の母平均が 95% の確率で信頼区間の中に入る」ということでは**ない**。

通常，95%信頼区間の意味は次のように説明される。

1. 信頼区間は確率変数であり，データを観測するたびに信頼区間が変わる。
2. データを100回観測して 100通りの信頼区間を作ったら，95通りは真の未知母数を含む。

動くのが信頼区間で，母数は動かないというのをイメージできればOK。図を使って見てみよう。

---

**真の母数（未知）** $\mu$ を持つ未知の分布にしたがって生成されたデータを持っている。その **標本平均（固定値）** は $\bar{x}$

```{r ci-image-0, include = FALSE}
draw_axis <- function(xlim, ylim, ...) {
  plot(NULL, xlim = xlim, ylim = ylim, axes = FALSE, xlab = "", ylab = "", ...)
  arrows(xlim[1], 0, xlim[2], 0, length = 0.1)
}

draw_density <- function(dfunc, xlim, ...){
  curve(dfunc(x, ...), add = TRUE, from = xlim[1], to = xlim[2])
}

draw_center <- function(v, ylim, ...){
  segments(v, ylim[1], v, ylim[2], ...)
}

draw_points <- function(x, y, labs, ...) {
  text(x, rep_len(y, length(x)), labs, ...)
  
  dots <- list(...)
  if (is.null(dots$col)){
    dots$col <- "black"
  }
  points(x, rep_len(0, length(x)), pch = 16, col = dots$col)
}
draw_reject <- function(center, qfunc, dfunc, alpha, ...){
  q <- center + seq(qfunc(1 - alpha / 2, ...), qfunc(0.999, ...), length.out = 50)
  polygon(c(q[1], q, q[length(q)]), c(0, dfunc(q - center, ...), 0), col = rgb(1, 0, 0, 0.2), lty = 0)
  
  q <- center + seq(qfunc(0.001, ...), qfunc(alpha / 2, ...), length.out = 50)
  polygon(c(q[1], q, q[length(q)]), c(0, dfunc(q - center, ...), 0), col = rgb(1, 0, 0, 0.2), lty = 0)
}

update_color <- function(colors, new, default = "gray50") {
  colors[length(colors)] <- default
  colors <- c(colors, new)
}

update_label <- function(labels, new, default = ""){
  labels[length(labels)] <- default
  labels <- c(labels, new)
}

```


```{r ci-image-2, out.height=650, echo=FALSE}
xlim <- c(-6, 6)
ylim <- c(-0.2, 0.42)
xlab_pos <- -0.03
mu <- 0
xbar <- 1.5

draw_axis(xlim, ylim)
draw_density(dnorm, xlim)
draw_center(v = mu, ylim = c(-0.01, ylim[2]), lty = 2)
draw_points(x = c(mu, xbar), y = xlab_pos, 
            labs = c(expression(mu), expression(bar(italic(x)))), 
            cex = 1.4, pch = 16)

```

---

データから $\mu$ について何がわかるか？

```{r ci-image-1, out.height=650, echo=FALSE}
xlim <- xlim + xbar
i <- 0
colors <- c("gray50", "black")
labels <- c(expression(mu), expression(bar(italic(x))))
            
draw_axis(xlim, ylim)
#draw_density(dnorm, xlim)
#draw_center(v = mu, ylim = c(- 0.01, ylim[2]), lty = 2)
draw_points(x = c(mu, xbar), y = xlab_pos, 
            labs = labels,
            col = colors,
            cex = 1.4, pch = 16)

```

---

仮説検定の考え方を使う。色付き部分は 5%。 $\mu = \mu_0$ は棄却

```{r ci-image-3, out.height=650, echo=FALSE}
mu0 <- c(-0.8, - 0.6, -0.46, -0.3, 0, 0.3, 1.0, 2.0, 2.5, 3.0, 3.46)

i <- i + 1
colors <- c(colors, "black")
labels <- c(labels, expression(mu[0]))

draw_axis(xlim, ylim)
draw_density(function(x) dnorm(x - mu0[i]), xlim)
draw_center(v = mu0[i], ylim = c(-0.01, ylim[2]), lty = 2)
draw_points(x = c(mu, xbar, mu0[1:i]), y = xlab_pos, 
            labs = labels, col = colors, cex = 1.4, pch = 16)

draw_reject(center = mu0[i], dfunc = dnorm, qfunc = qnorm, alpha = 0.05)

```

---

$\mu_0$ を増やしてみる。これも棄却。

```{r ci-image-4, out.height=650, echo=FALSE}
i <- i + 1
colors <- update_color(colors, "black")
labels <- update_label(labels, expression(mu[0]))

draw_axis(xlim, ylim)
draw_density(function(x) dnorm(x - mu0[i]), xlim)
draw_center(v = mu0[i], ylim = c(-0.01, ylim[2]), lty = 2)
draw_points(x = c(mu, xbar, mu0[1:i]), y = xlab_pos, 
            labs = labels, col = colors, cex = 1.4, pch = 16)

draw_reject(center = mu0[i], dfunc = dnorm, qfunc = qnorm, alpha = 0.05)
```

---

さらに $\mu_0$ を増やしてみる。これはぎりぎり棄却されない。

```{r ci-image-5, out.height=650, echo=FALSE}
i <- i + 1
colors <- update_color(colors, "red")
labels <- update_label(labels, expression(mu[0]))

draw_axis(xlim, ylim)
draw_density(function(x) dnorm(x - mu0[i]), xlim)
draw_center(v = mu0[i], ylim = c(-0.01, ylim[2]), lty = 2)
draw_points(x = c(mu, xbar, mu0[1:i]), y = xlab_pos, 
            labs = labels, col = colors, cex = 1.4, pch = 16)

draw_reject(center = mu0[i], dfunc = dnorm, qfunc = qnorm, alpha = 0.05)
```

---

さらに $\mu_0$ を増やしてみる。棄却されない。

```{r ci-image-6, out.height=650, echo=FALSE}
i <- i + 1
colors <- update_color(colors, "red", "red")
labels <- update_label(labels, expression(mu[0]))

draw_axis(xlim, ylim)
draw_density(function(x) dnorm(x - mu0[i]), xlim)
draw_center(v = mu0[i], ylim = c(-0.01, ylim[2]), lty = 2)
draw_points(x = c(mu, xbar, mu0[1:i]), y = xlab_pos, 
            labs = labels, col = colors, cex = 1.4, pch = 16)

draw_reject(center = mu0[i], dfunc = dnorm, qfunc = qnorm, alpha = 0.05)
```

---

さらに $\mu_0$ を増やしてみる。やっぱり棄却されない。

```{r ci-image-7, out.height=650, echo=FALSE}
i <- i + 1
colors <- update_color(colors, "red", "red")
labels <- update_label(labels, expression(mu[0]))

draw_axis(xlim, ylim)
draw_density(function(x) dnorm(x - mu0[i]), xlim)
draw_center(v = mu0[i], ylim = c(-0.01, ylim[2]), lty = 2)
draw_points(x = c(mu, xbar, mu0[1:i]), y = xlab_pos, 
            labs = labels, col = colors, cex = 1.4, pch = 16)

draw_reject(center = mu0[i], dfunc = dnorm, qfunc = qnorm, alpha = 0.05)
```

---


さらに $\mu_0$ を増やしてみる。やっぱり棄却されない。

```{r ci-image-8, out.height=650, echo=FALSE}
i <- i + 1
colors <- update_color(colors, "red", "red")
labels <- update_label(labels, expression(mu[0]))

draw_axis(xlim, ylim)
draw_density(function(x) dnorm(x - mu0[i]), xlim)
draw_center(v = mu0[i], ylim = c(-0.01, ylim[2]), lty = 2)
draw_points(x = c(mu, xbar, mu0[1:i]), y = xlab_pos, 
            labs = labels, col = colors, cex = 1.4, pch = 16)

draw_reject(center = mu0[i], dfunc = dnorm, qfunc = qnorm, alpha = 0.05)
```

---

さらに $\mu_0$ を増やしてみる。やっぱり棄却されない。

```{r ci-image-9, out.height=650, echo=FALSE}
i <- i + 1
colors <- update_color(colors, "red", "red")
labels <- update_label(labels, expression(mu[0]))

draw_axis(xlim, ylim)
draw_density(function(x) dnorm(x - mu0[i]), xlim)
draw_center(v = mu0[i], ylim = c(-0.01, ylim[2]), lty = 2)
draw_points(x = c(mu, xbar, mu0[1:i]), y = xlab_pos, 
            labs = labels, col = colors, cex = 1.4, pch = 16)

draw_reject(center = mu0[i], dfunc = dnorm, qfunc = qnorm, alpha = 0.05)
```

---


さらに $\mu_0$ を増やしてみる。やっぱり棄却されない。

```{r ci-image-10, out.height=650, echo=FALSE}
i <- i + 1
colors <- update_color(colors, "red", "red")
labels <- update_label(labels, expression(mu[0]))

draw_axis(xlim, ylim)
draw_density(function(x) dnorm(x - mu0[i]), xlim)
draw_center(v = mu0[i], ylim = c(-0.01, ylim[2]), lty = 2)
draw_points(x = c(mu, xbar, mu0[1:i]), y = xlab_pos, 
            labs = labels, col = colors, cex = 1.4, pch = 16)

draw_reject(center = mu0[i], dfunc = dnorm, qfunc = qnorm, alpha = 0.05)
```
---


さらに $\mu_0$ を増やしてみる。やっぱり棄却されない。

```{r ci-image-11, out.height=650, echo=FALSE}
i <- i + 1
colors <- update_color(colors, "red", "red")
labels <- update_label(labels, expression(mu[0]))

draw_axis(xlim, ylim)
draw_density(function(x) dnorm(x - mu0[i]), xlim)
draw_center(v = mu0[i], ylim = c(-0.01, ylim[2]), lty = 2)
draw_points(x = c(mu, xbar, mu0[1:i]), y = xlab_pos, 
            labs = labels, col = colors, cex = 1.4, pch = 16)

draw_reject(center = mu0[i], dfunc = dnorm, qfunc = qnorm, alpha = 0.05)
```
---


さらに $\mu_0$ を増やしてみる。やっぱり棄却されない。

```{r ci-image-12, out.height=650, echo=FALSE}
i <- i + 1
colors <- update_color(colors, "red", "red")
labels <- update_label(labels, expression(mu[0]))

draw_axis(xlim, ylim)
draw_density(function(x) dnorm(x - mu0[i]), xlim)
draw_center(v = mu0[i], ylim = c(-0.01, ylim[2]), lty = 2)
draw_points(x = c(mu, xbar, mu0[1:i]), y = xlab_pos, 
            labs = labels, col = colors, cex = 1.4, pch = 16)

draw_reject(center = mu0[i], dfunc = dnorm, qfunc = qnorm, alpha = 0.05)
```

---

帰無仮説の $\mu_0$ が大きくなってここまで来ると棄却される。

```{r ci-image-13, out.height=650, echo=FALSE}
i <- i + 1
colors <- update_color(colors, "red", "red")
labels <- update_label(labels, expression(mu[0]))

draw_axis(xlim, ylim)
draw_density(function(x) dnorm(x - mu0[i]), xlim)
draw_center(v = mu0[i], ylim = c(-0.01, ylim[2]), lty = 2)
draw_points(x = c(mu, xbar, mu0[1:i]), y = xlab_pos, 
            labs = labels, col = colors, cex = 1.4, pch = 16)

draw_reject(center = mu0[i], dfunc = dnorm, qfunc = qnorm, alpha = 0.05)
```

---

赤点の入る区間が信頼区間

```{r ci-image-14, out.height=650, echo=FALSE}
draw_axis(xlim, ylim)
draw_density(function(x) dnorm(x - mu0[i]), xlim)
draw_density(function(x) dnorm(x - mu0[3]), xlim)

draw_center(v = mu0[i], ylim = c(-0.01, ylim[2]), lty = 2)
draw_center(v = mu0[3], ylim = c(-0.01, ylim[2]), lty = 2)

draw_points(x = c(mu, xbar, mu0[1:i]), y = xlab_pos, 
            labs = NULL, col = colors, cex = 1.4, pch = 16)

#draw_reject(center = mu0[i], dfunc = dnorm, qfunc = qnorm, alpha = 0.05)
#draw_reject(center = mu0[3], dfunc = dnorm, qfunc = qnorm, alpha = 0.05)


arrows(-0.46, 0.2, 3.46, 0.2, col = "red", length = 0.1, lwd = 2, code = 3)

```

---

## 信頼区間の計算方法

さきほどの図からわかったこと

- 信頼区間の左端は，その点を仮説に選べば，データがちょうど下側 $100(1-\alpha/2)$% 点にくるような点。あるいは上側 p値が $\alpha/2$
になる点
- 信頼区間の右端は，その点を仮説に選べば，データがちょうど下側
$100(\alpha/2)$% 点にくるような点。あるいは下側p値が $\alpha/2$ 
になる点

---

## 信頼区間の計算 (1/)

教科書的な計算方法を確認しておく。

$$
t = \frac{\bar{X} - \mu_0}{\sqrt{s^2 / n}}
$$

は自由度 $n-1$ の t-分布に従う。

この t-分布の下側 $100\alpha$%点を $t_{n-1}^\alpha$ と書くとすれば

$$\mathrm{Prob}\left\{
  t_{n-1}^{\alpha / 2} \le 
  \frac{\bar{X} - \mu_0}{\sqrt{s^2 / n}} 
  \le t_{n-1}^{1 - \alpha/2} 
\right\} = 1-\alpha$$


$\mu_0$ がこの範囲に入っていれば帰無仮説は棄却されない。

---

## 信頼区間の計算 (2/)


$$\mathrm{Prob}\left\{
   t_{n-1}^{\alpha / 2}  \sqrt{\frac{s^2}{n}}
  \le 
  \bar{X} - \mu_0 
  \le 
  t_{n-1}^{1 - \alpha/2} \sqrt{\frac{s^2}{n}}   
\right\} = 1-\alpha$$

ここから $\mu_0$ の範囲を調べる


$$\mathrm{Prob}\left\{
   \bar{X} - t_{n-1}^{1 - \alpha / 2}  \sqrt{\frac{s^2}{n}}
  \le 
  \mu_0 
  \le 
  \bar {X} - t_{n-1}^{\alpha/2} \sqrt{\frac{s^2}{n}}   
\right\} = 1-\alpha$$


したがって，信頼区間は 

$$\left[
\bar{X} - t_{n-1}^{1 - \alpha / 2}\sqrt{\frac{s^2}{n}}, 
\bar {X} - t_{n-1}^{\alpha/2} \sqrt{\frac{s^2}{n}}
\right]$$

---

## 計算練習

`t.test()` を使わずに，95% 信頼区間を計算しなさい。

```{r, prompt = FALSE}
w <- c(101.1, 103.2, 102.1, 99.2, 100.5, 101.3, 
       99.7, 100.5, 98.9, 101.4)
```

--

```{r}
mean(w) - sqrt(var(w) / length(w)) * qt(0.975, length(w) - 1)
mean(w) - sqrt(var(w) / length(w)) * qt(0.025, length(w) - 1)
```

---

## 比較

```{r}
t.test(w)
```

---

## ここまでのまとめ

帰無仮説を動かして，得られたデータのもとで帰無仮説が棄却されない領域を探す。これが信頼区間。

信頼区間の下限と上限では p値がちょうど， $1 -$ 信頼水準 になっている。

つまり， p値がちょうど 5% になるような点を（2つ）見つけられれば，それが信頼区間の両端になっている。

--

離散確率変数の場合はp値がジャンプするのでうまくいかない。


---

## 2項検定を使った実験 (1/)

「硬貨を10回投げて表が4回出た」という観測を使って，「表の出る確率は 0.5」という仮説を棄却できるか？

```{r}
binom.test(4, 10, 0.5)
```


---

## 2項検定を使った実験 (2/)

「硬貨を10回投げて表が4回出た」という観測を使って，「表の出る確率は <span style="color:red;">0.6</span>」という仮説を棄却できるか？

```{r}
binom.test(4, 10, 0.6)
```

---

## 2項検定を使った実験 (3/)

「硬貨を10回投げて表が4回出た」という観測を使って，「表の出る確率は <span style="color:red;">0.7</span>」という仮説を棄却できるか？

```{r}
binom.test(4, 10, 0.7)
```


---

## 2項検定を使った実験 (4/)

2項検定の場合でも信頼区間は変化していないことを確認

```
## 95 percent confidence interval:
##  0.1215523 0.7376219
```

「仮説が 0.737... を上回れば p値が 0.5 を下回る」はず

```{r}
binom.test(4, 10, 0.73)$p.value
```

あれ？信頼区間の範囲内で帰無仮説を選んだのに， p値が 5% を下回っている。

---

## 離散確率変数に関する注意

離散確率変数の場合，帰無仮説の少しの変化に対して（両側）p値が大きくジャンプすることがある。

- 帰無仮説を動かすと「まれな現象」の範囲が変わる。
  先週は $\theta = 0.5$ という対象な分布をみていたからあまり意識しなかった。
- まれな現象として新しい事象が加わると有意確率が大きく増える

---

## 問題の概要

10回硬貨を投げて2回表が観測されたとしよう。

$\theta = 0.45$ であれば，平均的に10回中4.5回表が出る。だから，2回表がでることよりも8回表が出ることの方がめずらしい。 $\theta = 0.5$ になると，2回表が出ることと8回表が出ることがちょうど同じくらい珍しい。だからどちらの場合も8回表が出る確率を含める。

しかし， $\theta=0.51$ になると，8回表が出ることは 2回表がでることほど珍しくなくなってしまう。だから，8回表が出る確率の分だけドーンと p値が減ってしまう。

---

## 両側p値の変化

0.45 → 0.5 の変化はバーの高さが変わるだけなので，p値はなめらかに変化する。0.5 → 0.51 の変化はバーが1つすっぽり抜けてしまうので不連続だ。

```{r binom-graph4, out.width=700, fig.asp=0.5, echo=FALSE}
opar <- par(mfrow = c(1, 3))

bar.color <- rep("white", 11)
bar.color[1:3] <- rgb(1, 0, 0, 0.2)
bar.color[9:11] <- rgb(1, 0, 0, 0.2) 
barplot(dbinom(0:10, 10, 0.45), names.arg = 0:10, col = bar.color, 
        main = "θ = 0.45")

bar.color <- rep("white", 11)
bar.color[1:3] <- rgb(1, 0, 0, 0.2)
bar.color[9:11] <- rgb(1, 0, 0, 0.2) 
barplot(dbinom(0:10, 10, 0.5), names.arg = 0:10, col = bar.color, 
        main = "θ = 0.5")

bar.color <- rep("white", 11)
bar.color[1:3] <- rgb(1, 0, 0, 0.2)
bar.color[9] <- rgb(0, 0.6, 1, 0.15)
bar.color[10:11] <- rgb(1, 0, 0, 0.2) 
barplot(dbinom(0:10, 10, 0.51), names.arg = 0:10, col = bar.color, 
        main = "θ = 0.51")

par(opar)
```


---

## 解決策：片側p値を使う

平均（帰無仮説）を中心に, 観測されたデータを裏返して確率を計算するからこんなことが起こる。

- データと同じかより多くの表が出る確率（上側p値）
- データと同じかより少なく表が出る確率（下側p値）

だけを使えばこんなことは起こらない。

`binom.test()` の信頼区間も片側p値に基づいて計算されている。

---

**上側p値**

```{r binom-graph5, out.width=450, fig.asp=0.5, echo=FALSE}
opar <- par(mfrow = c(1, 3))

bar.color <- rep("white", 11)
bar.color[3:11] <- rgb(1, 0, 0, 0.2) 
barplot(dbinom(0:10, 10, 0.2), names.arg = 0:10, col = bar.color, 
        main = "θ = 0.2")

bar.color <- rep("white", 11)
bar.color[3:11] <- rgb(1, 0, 0, 0.2) 
barplot(dbinom(0:10, 10, 0.5), names.arg = 0:10, col = bar.color, 
        main = "θ = 0.5")

bar.color <- rep("white", 11)
bar.color[3:11] <- rgb(1, 0, 0, 0.2) 
barplot(dbinom(0:10, 10, 0.7), names.arg = 0:10, col = bar.color, 
        main = "θ = 0.8")

par(opar)
```

**下側p値**

```{r binom-graph6, out.width=450, fig.asp=0.5, echo=FALSE}
opar <- par(mfrow = c(1, 3))

bar.color <- rep("white", 11)
bar.color[0:3] <- rgb(1, 0, 0, 0.2) 
barplot(dbinom(0:10, 10, 0.2), names.arg = 0:10, col = bar.color, 
        main = "θ = 0.2")

bar.color <- rep("white", 11)
bar.color[0:3] <- rgb(1, 0, 0, 0.2) 
barplot(dbinom(0:10, 10, 0.5), names.arg = 0:10, col = bar.color, 
        main = "θ = 0.5")

bar.color <- rep("white", 11)
bar.color[0:3] <- rgb(1, 0, 0, 0.2) 
barplot(dbinom(0:10, 10, 0.7), names.arg = 0:10, col = bar.color, 
        main = "θ = 0.8")

par(opar)
```

---

## `binom.test()` の信頼区間 (1/)

`binom.test()` で出力される信頼区間を自力で計算してみよう。

```{r}
binom.test(4, 10)
```

---

## `binom.test()` の信頼区間 (2/)


0 から 4 の値を取る確率 `sum(dbinom(0:4, 10, x))` が 2.5% になる `x` が95%信頼区間の上端

4 から 10 の値を取る確率 `sum(dbinom(4:10, 10, x))` が 2.5% になる `x` が95%信頼区間の下端

---

## `binom.test()` の信頼区間 (3/)

```{r pvals, prompt=FALSE, eval=FALSE}
x <- 0:100 / 100
p_up <- sapply(x, function(t) sum(dbinom(4:10, 10, t))) 
p_lo <- sapply(x, function(t) sum(dbinom(0:4, 10, t))) 
plot(x, p_up, type = "l", xlab = "θ", ylab = "p")
lines(x, p_lo)

abline(h = 0.025, col = "red")
polygon(c(0.1215523, 0.7376219, 0.7376219, 0.1215523), 
        c(-0.1, -0.1, 0.025, 0.025), col=rgb(1,0,0,0.1), lty=0)
```

---

## `binom.test()` の信頼区間 (4/)

```{r ref.label="pvals", out.height=500, echo=FALSE}
```

---

## uniroot

方程式 $f(x) = 0$ の解を範囲 $(a, b)$ の中で見つける関数。  
$f(a)$ と $f(b)$ の符号が逆でないとだめ。

```{r, eval=FALSE}
quadratic <- function(x) x ^ 2 - 1
uniroot(quadratic, c(0, 2), tol = 1e-6)
```

```
*## $root
*## [1] 1
## 
## $f.root
## [1] 4.643496e-07
## 
## $iter
## [1] 7
## 
## $init.it
## [1] NA
## 
## $estim.prec
## [1] 5e-07
```

---

## 

$$\sum_{r=4}^{10} {}_{10}C_r \theta^r (1-\theta)^{10-r} = 0.025$$

```{r, prompt=FALSE}
uniroot(function(t) sum(dbinom(4:10, 10, t)) - 0.025, 
        interval=c(0.1,0.8), tol=1e-8)
```

---

## 

$$\sum_{r=0}^{4} {}_{10}C_r \theta^r (1-\theta)^{10-r} = 0.025$$

```{r, prompt=FALSE}
uniroot(function(t) sum(dbinom(0:4, 10, t)) - 0.025, 
        interval=c(0.1,0.8), tol=1e-8)
```

---

**2項検定の例題: 統計検定2級（'18/11）**

.pull-left[
次の表は, 2017年に実施された, JR北海道の利用状況に関する調査結果である。調査は北海道の18歳以上の男女2067人に行われ, 回答数は 1338人であった。この調査結果は, 母集団を北海道の 18歳以上の男女とし, 標本サイズ 1338の単純無作為抽出に基づくものとみなす。

ほぼ毎日利用した人の割合の95% 信頼区間を求めよ。
]

.pull-right[

| 利用頻度           | 割合  |
|--------------------|-------|
| ほぼ毎日           | 2.0%  |
| 週に数回程度       | 2.5%  |
| 月に数回程度       | 9.0%  |
| 年に数回程度       | 26.8% |
| ほとんど利用しない | 58.9% |
| わからない，無回答 | 0.8%  |

]

---

```{r}
binom.test(floor(1338 * 0.02), 1338, 0.02)$conf.int
binom.test(ceiling(1338 * 0.02), 1338, 0.02)$conf.int
```

正規近似を使って次のように近似的に計算することもできる。

```{r}
0.02 + qnorm(0.025) * sqrt(0.02 * 0.98 / 1338)
0.02 + qnorm(0.975) * sqrt(0.02 * 0.98 / 1338)
```

---

## 内閣支持率（NHK世論調査）

ＮＨＫは今月10日から３日間、全国の18歳以上の男女を対象にコンピューターで無作為に発生させた固定電話と携帯電話の番号に電話をかける「ＲＤＤ」という方法で世論調査を行いました。

調査の対象となったのは2333人で、54％に当たる1260人から回答を得ました。

それによりますと、安倍内閣を「支持する」と答えた人は、先月の調査より１ポイント上がって48％だったのに対し、「支持しない」と答えた人は先月より３ポイント下がって32％でした。

<http://www.nhk.or.jp/senkyo/shijiritsu/> ('19/6/1 閲覧)

---

## 支持率は上昇したか？

標本サイズ1260のランダムサンプルとして信頼区間を求める。

--

```{r}
binom.test(605, 1260, p = 0.47)
```

---

## 不支持率は低下したか？

標本サイズ1260のランダムサンプルとして信頼区間を求める。

--

```{r}
binom.test(403, 1260, p = 0.35)
```

---

## 練習してみよう

```r
devtools::install_github("opueco/R4FunDrill")
R4FunDrill::start("Day05")
```
チュートリアルがはじまるよ。