---
title: R Club - Day 11
subtitle: "https://opueco.github.io/rclub-slides/2019f-11/slides.html"
author: Kenji Sato
date: 2019/7/17
output:
  xaringan::moon_reader:
    mathjax: "https://cdnjs.cloudflare.com/ajax/libs/mathjax/2.7.5/MathJax.js?config=TeX-AMS-MML_HTMLorMML"
    css: ["../asset/remark-css/style.css"]
    lib_dir: libs
    nature:
      countIncrementalSlides: no
      highlightLines: yes
      highlightStyle: github
header-includes: ['<link rel="stylesheet" href="https://use.fontawesome.com/releases/v5.8.1/css/all.css" integrity="sha384-50oBUHEmvpQ+1lW4y57PTFmhCaXp0ML5d60M1M7uH2+nqUivzIebhndOJK28anvf" crossorigin="anonymous">', '<link href="https://fonts.googleapis.com/css?family=M+PLUS+Rounded+1c|Sawarabi+Gothic|Source+Code+Pro|Yanone+Kaffeesatz" rel="stylesheet">']
---

```{r setup, include=FALSE}
set.seed(100)
knitr::opts_chunk$set(fig.align = "center", prompt = TRUE, dpi = 196,
                      out.height = 400)
options(width = 63)
```

## 先週やったこと

- R による回帰分析の基本

---

## 今日やること

- 重回帰分析
- 回帰係数の検定に関する詳細
- 重み付き線形回帰モデル

---

## 回帰分析に使うデータ

| $Y$     | $X_1$    | $X_2$    | $\cdots$ | $X_k$    |
|---------|----------|----------|----------|----------|
| $y_{1}$ | $x_{11}$ | $x_{12}$ | $\cdots$ | $x_{1k}$ |
| $y_{2}$ | $x_{21}$ | $x_{22}$ | $\cdots$ | $x_{2k}$ |
| $\vdots$ | $\vdots$ | $\vdots$ |          | $\vdots$ |
| $y_{n}$ | $x_{n1}$ | $x_{n2}$ |          | $x_{nk}$ |


- 列は1つの変数
- 行は1つの観測を表す

$k$ が1なら 単回帰, $k\ge 2$ なら**重回帰**


---

## `wooldridge` パッケージ

Wooldridge の教科書のデータを集めたパッケージ

まだインストールされていなければ，インストールする。

```{r, eval=FALSE}
install.package("wooldridge")
```

---

## 参考: `vignette()` 

パッケージには vignette という使用方法の紹介記事が付属していることが多い。

```{r, eval=FALSE}
vignette(package = "wooldridge")
```

で一覧表示して，タイトルを入れてもう一度実行する。

```{r, eval=FALSE, prompt=FALSE}
vignette("Introductory-Econometrics-Examples", 
         package = "wooldridge")
```


---

## `data()`

パッケージのデータをロードする関数。

データ名を指定しなければ使えるデータを一覧する。

```{r, eval=FALSE}
data(package = "wooldridge")
```

例えば `wage1` データをロードするには次のようにする。

```{r}
library(wooldridge)
data("wage1")
```

---

## `wooldridge::wage1` データ

データにもドキュメントがついているので，必ず一読しておく。

```{r, eval=FALSE}
?wage1
```

`nrow=526`, `ncol=24`

---

## データの抽出

全データではなく，次のデータを使おう

`lwage`: log of the average hourly earnings  
`educ`: years of education  
`exper`: years of potential experience  
`tenutre`: years with current employer


```{r}
wage <- wage1[c('lwage', 'educ', 'exper', 'tenure')]
head(wage)
```

---

## データの可視化

```{r wage}
plot(wage)
```

---

## 記述統計

```{r, eval=FALSE}
install.packages("sjPlot")
```

```{r}
sjmisc::descr(wage)
```

---

#### 重回帰分析 (結果をコピペしておこう)

```{r}
model <- lm(lwage ~ educ + exper + tenure, data = wage)
summary(model)
```

---

## 参考  `sjPlot::tab_model`

きれいな表にしてワードファイルに保存できる。結果を論文・レポートにそのままコピー＆ペーストすればOK。

結果を調節するオプションがたくさんあるので調べること。

```{r, eval=FALSE, prompt=FALSE}
sjPlot::tab_model(model, show.se = TRUE, show.stat = TRUE, 
                  collapse.se = TRUE, file = 'test.doc')
```

---

class: section

## 回帰係数・検定統計量の計算

---

## 回帰係数の計算 (1/)

線形回帰モデルは最小2乗法で解く。行列の計算だけでできる。どんな行列？

```{r}
model.matrix(model)
```

---

## 回帰係数の計算 (2/)

$Y =$ 非説明変数のベクトル  
$X =$ 説明変数と定数（1）からなる行列

線形モデル

$$Y = X\beta + e$$

誤差項ベクトル $e$ の2乗和を最小化する。

$$\| e\|^2 = \sum_{i=1}^n e_i^2 \to \min$$

---

## 回帰係数の計算 (3/)

$$\begin{aligned}
\|e\|^2 
  &= \|Y - X\beta\|^2 \\
  &= (Y - X\beta)^\top (Y - X\beta)\\
  &= Y^\top Y - Y^\top X\beta - \beta^\top X^\top Y + \beta^T X^\top X\beta\\
  &= Y^\top Y - 2 \beta^\top X^\top Y + \beta^\top X^\top X \beta\\
\end{aligned}$$

これを $\beta$ で微分する（ $\beta_0,\beta_1, \dots \beta_k$ のそれぞれで偏微分して並べたベクトルを考えるということ→ [補足資料](https://opur.club/files/notes/ols.pdf)）

$$\frac{\partial \|e\|^2}{\partial \beta} = -2X^\top Y + 2X^\top X \beta = 0$$

$$\Longrightarrow \hat\beta = (X^\top X)^{-1} X^\top Y$$

---

## 回帰係数の計算 (4/)

確かめてみよう。

行列の掛け算は `A %*% B`  
行列の転置は `t(A)`  
逆行列 $A^{-1}B$ は `solve(A, B)`

```{r}
X <- model.matrix(model)
Y <- wage$lwage
# beta <- 計算せよ！
```

結果はこんな感じ。`summary(model)` と比較せよ

```{r, echo=FALSE}
(beta <- solve(t(X) %*% X, t(X) %*% Y))
```

---

## $\hat\beta$ の分散 (1/)

$$\begin{aligned}
\hat\beta 
&= (X^\top X)^{-1} X^\top Y\\
&= (X^\top X)^{-1} X^\top (X\beta + e)\\
&= \beta + (X^\top X)^{-1} X^\top e
\end{aligned}$$

通常，

- $X$ が確定的かつ $\mathbb{E}[e] = 0$ とするか，あるいは
- $\mathbb{E}[e | X] = 0$

を仮定する $\Longrightarrow$ $\mathbb{E}[\hat \beta] = \beta$

---


## $\hat\beta$ の分散 (2/)

$\hat\beta$ の分散共分散行列 (variance-covariance matrix) は

$$\begin{aligned}
  V_{\hat\beta} 
  &= \mathbb{E}[(\hat\beta - \beta)(\hat\beta - \beta)^\top]\\
  &= \mathbb{E}[(X^\top X)^{-1} X^\top ee^\top X (X^\top X)^{-1}]
\end{aligned}$$

等分散の仮定のもとでは， $\mathbb{E}[ee^\top | X] = \sigma^2 I$

$$V_{\hat\beta} = \sigma^2 (X^\top X)^{-1}$$

$\sigma^2$ は未知なので予測誤差の $\hat e = X\hat\beta - Y$ を使って推定: 

$$\hat V_{\hat \beta} = \frac{\| \hat e \| ^2}{n - k - 1} (X^\top X)^{-1}$$

---

## t検定 (1/)

係数の計算は簡単，でも係数の t検定（つまり係数が有意にゼロでないことの検定）は少しむずかしい。

- 古典的仮定（誤差項が分散が同じ正規分布）のもとでは比較的分かりやすい。
  標本数が少なくてもOK
- 等分散性を仮定できないときには, Heteroskedasticity consistent 
  standard error というのを計算する。経済学ではこっちが標準？
  （これにもHC0 とか HC3 とか色々）

とりあえず，古典的仮定 (等分散, 正規分布) のもとで計算   
不均一分散の原因が既知なら重み付き最小2乗法もGOOD

---

## t検定 (2/)

残差平方和

$$RSS =\|\hat e\|^2 = \|X\hat \beta - Y\|^2$$

```{r}
(RSS <- sum((X %*% beta - Y) ^ 2))
```

残差標準誤差. $k$ は説明変数の数, 1 を引いてるのは定数項

$$RSE = \sqrt{RSS / (n - k - 1)}$$

```{r}
(RSE <- sqrt(RSS / (nrow(X) - ncol(X))))
```

---

## t検定 (3/)

$\hat \beta$ の分散共分散行列の推定量 $\hat V_{\hat\beta}$

$$\hat V_{\hat\beta} = RSE^2 \times (X^\top X)^{-1}$$
```{r}
Vbeta <- RSE^2 * solve(t(X) %*% X)     # Cf. vcov(model)
```

対角成分の平方根が SE 

```{r}
(SE <- sqrt(diag(Vbeta)))
```

---

## t検定 (4/)

```{r}
stat <- data.frame(coef = beta, se = SE)
stat
```

`coef / se` が t分布に従うことが知られている。

```{r}
stat$t <- stat$coef / stat$se
stat
```

---

## t検定 (5/)

自由度は（データの数 - 説明変数 - 1） なので，p値は

```{r}
stat$p <- 2 * pt(-abs(stat$t), df = nrow(X) - ncol(X))
stat
```

---

## 当てはまりの評価指標の計算 (1/)

基本は 2 つのモデルを比べること。

- 線形回帰モデル:  
  $Y = X\beta + u$ $\longrightarrow$ 残差 $\hat e$
- 定数項のみのモデル:  
  $Y = \tilde\beta_0 + \tilde{u}$ $\longrightarrow$ 残差 $\tilde{e}$

前者のモデルは後者のモデルを含むので，必ず $\|\hat e\|^2 \leq \| \tilde e\|^2$

$Y=X\beta+u$ がよいモデルであれば，

$$\|\hat e\|^2 \ll \| \tilde e\|^2$$



---

## 当てはまりの評価指標の計算 (2/)

$R^2$ は $Y$ のばらつきのうち，どの程度が $X\beta$ で説明できているかを示す指標。1に近いほどモデルの当てはまりがよい。

$$R^2 = 1 - \frac{\| \hat e\|^2}{\| \tilde e\|^2} = 1 - \frac{\|Y - \hat Y\|^2}{\|Y - \bar{Y}\|^2}
= 1 - \frac{RSS}{\sum (Y_i - \bar Y)^2}$$

```{r}
R2 <- '計算してみよう!'
```

```{r, echo=FALSE}
R2 <- 1 - RSS / sum((Y - mean(Y))^2)
```

```{r}
R2
```


---

## 当てはまりの評価指標の計算 (2/)

$R^2$ は説明変数を増やせば 1 に近づく。説明変数の数(k)
を増やすことにペナルティを付けた指標が adjusted $R^2$, $\bar{R}^2$

$$\bar{R}^2 = 1 - \frac{\| \hat e\|^2 / (n - k - 1)}{\|\tilde e \|^2 / (n - 1)}
= 1 - \frac{RSS / (n-k-1)}{s_Y^2}$$

```{r}
R2b <- 1 - RSS / var(Y) / (nrow(X) - ncol(X)) 
R2b
```

**問題**:  なぜ上の計算でうまくいくかを説明してください。


---

## F検定 (1/)

再掲: あてはまりの分析の基本は 2 つのモデルを比べること。

- 線形回帰モデル:  
  $Y = X\beta + u$ $\longrightarrow$ 残差 $\hat e$
- 定数項のみのモデル:  
  $Y = \tilde\beta_0 + \tilde{u}$ $\longrightarrow$ 残差 $\tilde{e}$


$\|\hat e\|^2$, $\|\tilde e\|^2$ が（近似的にでも）カイ2乗分布に従うことを使って検定ができる。


---

## F検定 (2/)

これは1元配置分散分析と同じ問題！

$$F = \frac{(\|\tilde{e}\|^2 - \|\hat e\|^2) / k}{\|\hat e\|^2 / (n - k - 1)}$$

$\|\hat e\|^2 = RSS$, $\|\tilde{e}\|^2 = (n-1)s_Y^2$

$$F = \frac{ ((n-1) s_Y^2 - RSS)/ k}{RSS / (n-k-1)}$$

```{r}
n <- nrow(X); k <- ncol(X) - 1
F <- (n-k-1) * ((n-1) * var(Y) - RSS) / RSS / k
F ## p値は各自で計算してください
```


---

## 予測

次の2人の対数所得を, 2通りの方法で予測してみよう。

```{r, prompt=FALSE}
newdata <- data.frame(
  educ = c(15, 10),
  exper = c(30, 15),
  tenure = c(20, 5)
)
newdata
```

1. 自力で計算した $\beta$ を使う方法 (data.frame を matrix にするには `as.matrix()` を使う)
2. `predict` を使う方法


---

## 追加課題

1. 上の説明では `model.matrix()` を使って `X` を作ったが， `model.matrix()` を
   使わずに `X` を作るにはどうすればよいか？
1. 説明変数を増やしたり減らしたりして $R^2$, $\bar{R}^2$, p値の変化を見てみよう。
1. `wooldridge` パッケージの他のデータを使って, 重回帰分析を実施してください。
   - `lm()` を使わずに回帰係数，検定統計量を計算したあとに，`lm()` を使って
     答え合わせをしてください。
1. Heteroskedasticity consistent な検定をするためのパッケージを調べて使って
   みよう。（例：`sandwich`）

---

## 使用例

```{r}
library(sandwich)
library(lmtest)
coeftest(model, vcov = vcovHC(model, "HC1")) 
```

`sjPlot::tab_model()` で Word にも出力できるはずだけど, いまは [うまく動かない](https://github.com/strengejacke/sjPlot/issues/515) ようです。修復を待ちましょう。

---

class: section

## 重み付き最小二乗法

---

## 不均一分散の源泉 

誤差項の分散に傾向がある場合がいくつかある。

- Y = 消費と X = 所得 とすれば，X が増えるに連れて，Y の分散は大きくなる。
  所得が多いほど消費と貯蓄の選択に自由度が増えるから。
- Y = ある都道府県の1人あたり年間パン消費量, X = その都道府県の平均所得額。
  平均値は標本数が増えると分散が減少するという性質があるので，標本が少ない
  都道府県ほど分散が大きい。
  
分散を均一にするための重みを掛けると推定精度を向上できる。

---

## 比例的不均一分散の解消

$X_i$ を $X$ の $i$ 行目とする。

$$Y_i = X_i \beta + u_i, \quad \mathbb{E}[u_i^2 | X] = h_i \sigma^2$$

分散にかかる係数 $h_i$ が分散の不均一性を表している。

$$\frac{1}{\sqrt{h_i}} Y_i = \frac{1}{\sqrt{h_i}} X_i \beta + \frac{1}{\sqrt{h_i}} u_i$$

$\tilde Y_i = \frac{1}{\sqrt{h_i}} Y_i$, $\tilde X_i = \frac{1}{\sqrt{h_i}} X_i$ とおくと，

$$\tilde Y_i = \tilde X_i \beta + \tilde u_i, \quad \mathbb{E}[\tilde u_i^2 | X] = \sigma^2$$

分散均一になりました。

---

## 計算の詳細

$$\begin{aligned}
\min_\beta \sum_{i=1}^n |\tilde u_i|^2 
&= \sum_{i=1}^{n}\left|\frac{1}{\sqrt{h_{i}}}u_{i}\right|^{2}\\
&= \sum_{i=1}^{n} h_{i}^{-1} |Y_i - X_i \beta|^2\\
&= \sum_{i=1}^{n} w_{i} |Y_i - X_i \beta|^2
\end{aligned}$$


`lm()` の `weights` オプションに $w_i = h_i^{-1}$ のデータを渡せば，重み付き最小二乗法を実行できる。

---

## WLS の計算例 (1/)

鹿野 (2015, §11.4) の例: 全国消費実態調査

グループ内の平均を取ったデータなので，各グループの観察数を $n_i$ とすれば，分散は $\sigma^2 / n_i$ になる。したがって， $w_i = n_i$

```{r, prompt=FALSE}
df <- read.csv("https://git.io/fjPuD", fileEncoding = "UTF-8")
head(df)
```

---

## WLS の計算例 (2/)

比較のために普通の最小二乗法

```{r}
fml <- cons ~ income + kids + age + home + work
ols <- lm(fml, data = df)
ols
```

---

## WLS の計算例 (3/)

続いて重み付き最小2乗法（WLS）

```{r}
wls <- lm(fml, weights = num, data = df)
wls
```

---

## WLS の計算結果

```{r}
sjPlot::tab_model(ols, wls, show.ci = FALSE, show.stat = TRUE, show.p = FALSE)
```

---

## 練習してみよう

```r
devtools::install_github("opueco/R4FunDrill")
R4FunDrill::start("Day11")
```
チュートリアルがはじまるよ。