---
title: R Club 番外編- Day 01
subtitle: "https://opueco.github.io/rclub-slides/2019n-01"
author: Kenji Sato
date: 2019/8/7
output:
  xaringan::moon_reader:
    mathjax: "https://cdnjs.cloudflare.com/ajax/libs/mathjax/2.7.5/MathJax.js?config=TeX-AMS-MML_HTMLorMML"
    css: ["../asset/remark-css/style.css"]
    lib_dir: libs
    nature:
      countIncrementalSlides: no
      highlightLines: yes
      highlightStyle: github
header-includes: ['<link rel="stylesheet" href="https://use.fontawesome.com/releases/v5.8.1/css/all.css" integrity="sha384-50oBUHEmvpQ+1lW4y57PTFmhCaXp0ML5d60M1M7uH2+nqUivzIebhndOJK28anvf" crossorigin="anonymous">', '<link href="https://fonts.googleapis.com/css?family=M+PLUS+Rounded+1c|Sawarabi+Gothic|Source+Code+Pro|Yanone+Kaffeesatz" rel="stylesheet">']
---

```{r setup, include=FALSE}
set.seed(100)
knitr::opts_chunk$set(fig.align = "center", prompt = TRUE, dpi = 196,
                      out.height = 450)
options(width = 63)
par(mar = c(1.5, 1.5, 3, 1.0))
```

## コンテンツ

R で時系列分析  
コンテンツは固まっていないので，手探りで進めます。

- 馬場『[時系列分析と状態空間モデルの基礎: RとStanで学ぶ理論と実装](https://www.amazon.co.jp/%E6%99%82%E7%B3%BB%E5%88%97%E5%88%86%E6%9E%90%E3%81%A8%E7%8A%B6%E6%85%8B%E7%A9%BA%E9%96%93%E3%83%A2%E3%83%87%E3%83%AB%E3%81%AE%E5%9F%BA%E7%A4%8E-R%E3%81%A8Stan%E3%81%A7%E5%AD%A6%E3%81%B6%E7%90%86%E8%AB%96%E3%81%A8%E5%AE%9F%E8%A3%85-%E9%A6%AC%E5%A0%B4-%E7%9C%9F%E5%93%89/dp/4903814874)』
- [DataCamp](https://www.datacamp.com)
- [R Cookbook; Ch. 14](https://rc2e.com/timeseriesanalysis)

予定としては  
  8/7 (本日), 8/14 (水), 8/22 (**木**), 8/28 (水)　  
あたりで，15時間くらい

---

## 目標

- R で時系列データの操作をやってみる
- R 初心者に時系列データ分析の基礎を教えられるようになる
  - 教育用教材の収集と理解
  - 後期 RClub 用のネタ探し
- 自分の研究に使う
- ファイナンスデータを分析して資産運用に役立てる

---

## 必要になりそうなもの（to be added）

{xts}, {zoo}, 

{quantmod}, {forecast}, {tseries}

{urca}

---

## 時系列データ

時間でラベル付けされたデータのこと。

```{r}
AirPassengers
```

---

## ts / zoo / xts

R にバンドルされている {stats} パッケージで基本的な時系列分析用の `ts` クラスが定義されている。

```{r}
class(AirPassengers)
```


機能が豊富な `zoo`, `xts` を使うのが主流らしい。`zoo` で使える手法のほとんどが `xts` クラスに対しても使えるので，とりあえず `xts` にする。

```{r, message=FALSE}
library(xts)
airpassengers <- as.xts(AirPassengers)
class(airpassengers)
```


---

## クラス (1/)

クラスというのは，

- データ保存方法のルール
- データ操作方法のルール（メソッド）

をまとめたもの。特定クラスのルールに従って作られたデータを「オブジェクト」とか「インスタンス」という。

R にはクラスの作り方が 4つある (S3, S4, RC, R6)。以下の説明は S3 というもっともシンプルなやりかた。

---

## クラス (2/)

作ってみよう。

```{r, prompt=FALSE}
Student <- function(id, name, score){
  structure(list(id=id, name=name, score=score), 
            class = "student")
}
x <- Student(10, "Kenji", c(math = 100, eng = 90))
x
```

---

## クラス (3/)

`print` という関数には `print.****` という関数がたくさんある。

```{r, eval=FALSE}
methods(print)
```
```{r, echo=FALSE}
head(methods(print), 10)
```

ドットの後ろはクラスの名前，例えば `print.ar` はクラスが `ar` であるオブジェクトに対する `print` 関数

`x` のクラスが `ar` であれば， `print(x)` を呼び出すと `print.ar(x)` が実行される。

---

## クラス (4/)

`print.student` を作ってみよう。

```{r, prompt=FALSE}
print.student <- function(x, ...) {
  cat("ID: ", x[["id"]], "\n", 
      "Name: ", x[["name"]], "\n", sep = "")
  cat("Scores\n")
  print.default(x[["score"]])
  invisible(x)
}

print(x)
```

---

## クラス (5/)

他にも色々とやってみよう。すべての関数が `print.student` のように拡張できる訳ではないことに注意。`print` は「S3 ジェネリック」という特殊な関数だからうまくいく

```{r}
print
```

特定のデータの構造に特有の操作をまとめるとコードの管理が容易になる。xts, zoo などは時系列分析のために作られたクラス



---

## quantmod (1/)

```{r}
# install.packages("quantmod")
library(quantmod)
```

---

## quantmod (2/)

```{r}
getSymbols(c("AAPL", "GOOG"), src = "yahoo")
AAPL
```


---

## quantmod (3/)

```{r}
GOOG
```

---

```{r quantmod}
candleChart(AAPL, multi.col=TRUE, theme = 'white') 
```

---

```{r quantmod2}
chartSeries(GOOG, theme = 'white')
```

---

## xts オブジェクトのデータ

**`xts` = 時間インデックス + 数値データ（行列）**

- 時間インデックスは `index()` で取得する。
- 数値データは `coredata()` で取得する。

この形式のデータに対して種々の関数が定義されている。

例えば，さっきみた `candleChart` とか `chartSeries` とか，データの一部を取得する方法など

---

## coredata

```{r}
coredata(GOOG)
```

---

## index

```{r}
index(GOOG)
```

---


```{r}
GOOG["2019-07-31"] # 1日
```


```{r}
GOOG["2019-07-21/31"] # 期間
```

---

```{r}
last(GOOG, '10 days')
```


---

```{r, prompt=FALSE}
dates <- seq(as.Date("2019-05-01"), 
             as.Date("2019-05-30"), by = 2)
GOOG[dates]
```


---

## 移動平均

```{r googma, out.height=380}
GOOG2018 <- GOOG$GOOG.Open["2018"]
MA <- rollmean(GOOG2018, 20)
MA_GOOG <- merge(GOOG2018, MA)
plot(MA_GOOG)
```

---

class: section

## 時間のデータ


---

## 日付データ

文字列と時間のデータを区別する。

```{r, error = TRUE}
a <- "2018-05-10"
b <- "2018-06-30"
b - a
```

```{r}
a <- as.Date(a)
b <- as.Date(b)
a
```

```{r}
b - a
```

---

## as.Date

```{r}
as.Date("2019-07-10")
as.Date(c("2018/7/10", "2018/7/15"))
as.Date("10/07/2019", tryFormats = "%d/%m/%Y")
```

```{r, error=TRUE}
as.Date("7/10")
```

---

## Date クラス

```{r}
a
class(a)
```

Date クラスの日付に対して引き算，足し算が使える。今日から10日後の日付は？

```{r}
Sys.Date() + 10
```

---

## POSIXct


---

## 今後の課題

- R による時系列（原系列）の表現 (xts, zoo)
- 時系列モデルと R によるモデル化
- 時系列モデルに対する統計的手法
  - 推定
  - 検定
  - 予測
